ACORDAO-COMPLETO-2575615

ACÓRDÃO 1778/2023 ATA 5/2023 - PRIMEIRA CÂMARA

VISTOS, relatados e discutidos estes autos de aposentadoria concedida pela Câmara dos Deputados,
ACORDAM os Ministros do Tribunal de Contas da União, reunidos em sessão da Primeira Câmara, diante das razões expostas pelo Relator, com fundamento no art. 71, inciso III, da Constituição Federal e nos arts. 1º, inciso V, e 39, inciso II, da Lei 8.443/1992, em:
9.1. determinar à AudPessoal que:
9.1.1. faça consignar, na base de dados do sistema e-Pessoal, a anotação de registro tácito do ato tratado neste processo;
9.1.2. adote, nos termos do subitem 9.2.1 do Acórdão 122/2021-TCU-Plenário, as medidas pertinentes com vistas à imediata revisão de ofício da aposentadoria de interesse do sr. Francisco Carlos da Costa (número 55488/2020) , levando em conta, para tanto, as possíveis irregularidades identificadas nestes autos.

Ato de aposentadoria.

Primeira Câmara

Câmara dos Deputados.

3. Interessado: Francisco Carlos da Costa (XXX.667.721-XX).

13.1. Ministros presentes: Walton Alencar Rodrigues (Presidente), Benjamin Zymler (Relator) e Jhonatan de Jesus.
13.2. Ministro-Substituto convocado: Augusto Sherman Cavalcanti.
13.3. Ministro-Substituto presente: Weder de Oliveira.

BENJAMIN ZYMLER

Adoto como relatório, com os ajustes de forma pertinentes, a instrução elaborada no âmbito da Unidade de Auditoria Especializada em Pessoal (AudPessoal) , a qual contou com a anuência dos dirigentes da unidade técnica e do representante do Ministério Público nos autos:
"INTRODUÇÃO
Trata-se de ato de aposentadoria, submetido, para fins de registro, à apreciação do Tribunal de Contas da União (TCU) , de acordo com o art. 71, inciso III, da Constituição Federal. O ato foi cadastrado e disponibilizado ao TCU por intermédio do Sistema e-Pessoal, na forma dos arts. 2º e 4º da Instrução Normativa TCU 78/2018.
O ato deste processo pertence à Câmara dos Deputados.
EXAME TÉCNICO
Procedimentos aplicados
Os procedimentos para exame, apreciação e registro de atos de pessoal encontram-se estabelecidos na Instrução Normativa TCU 78/2018 e na Resolução TCU 206/2007.
....................................................................................................................................................................
	Exame das Constatações
Ato: 55488/2020 - Inicial - Interessado: FRANCISCO CARLOS DA COSTA
Parecer do Controle Interno: considerar o ato legal com esclarecimentos. Justificativa: 'Recadastrado no e-Pessoal em atenção ao Ofício-Circular 1/2020-Sefip/TCU (Sisac 30073502-04- 2017-000087-7) . Em razão do disposto na Portaria 580/2019 do Ministério da Justiça e Segurança Pública, o período em que o servidor esteve lotado e em efetivo exercício no Departamento de Polícia Legislativa da Câmara dos Deputados (excetuando os períodos das licenças relacionadas no artigo 81 da Lei 8.112/1990 e os afastamentos para servir a outro órgão, para o exercício de mandato eletivo e para estudo no exterior) foi considerado como sendo de efetivo exercício de atividade estritamente policial. O parecer 'LEGAL COM ESCLARECIMENTOS' foi atribuído em razão do RE 638.115/CE em que o STF concluiu pela inexistência de amparo legal para a incorporação de décimos após a publicação da Lei 9624/1998 COM A MANUTENÇÃO DO PAGAMENTO DA VANTAGEM até absorção integral por quaisquer reajustes futuros.'
Constatações e análises: 
1.1.1. No tempo calculado para fins de anuênio foram computados períodos não contínuos.
	Análise da Equipe Técnica: ilegal
A jurisprudência desta Corte de Contas, exemplificada no Acórdão 4322/2015-TCU-Primeira Câmara (Relator Ministro Bruno Dantas) , reconhece o direito do servidor público civil ao cômputo do tempo de serviço público para fins de anuênio prestado até 08/03/1999, limite para a concessão da referida vantagem no regime estatutário. 
Idêntica orientação se aplica aos anuênios de servidor público civil obtidos com base no anterior desempenho de serviço público militar, nos termos do Acórdão 2473/2009-TCU-Plenário, Relator Ministro José Jorge, mantido, quanto ao mérito, pelos Acórdãos Plenários 2.910/2010 (Relator Ministro Valmir Campelo) , 2.738/2014 (Relator Ministro Marcos Bemquerer Costa) e 3.427/2013 (Relatora Ministra Ana Arraes) . 
No caso em tela, muito embora o tempo de serviço militar considerado para o cálculo da referida vantagem seja anterior ao marco de 08/03/1999, que assinala a extinção do direito à incorporação no regime estatutário, seu cômputo é indevido porque, em momento intermediário, houve o rompimento do vínculo do interessado com o serviço público de qualquer espécie, ou seja, de 01/07/1993 a 09/09/1993. Dessa forma, o servidor teria direito a apenas 5% de anuênio e não 14%, como está sendo pago.
1.1.2. Rubrica '122 - VP/INCORPORADA LEI 9527/97 - PROVENTOS (Vantagem de caráter pessoal - Incorporação de quintos/décimos de função) ' - R$ 502,12.
Análise da Equipe Técnica: ilegal
A incorporação de quintos decorrente do exercício de funções comissionadas contemplam fração de quintos incorporadas pelo exercício de função comissionada entre 8/4/1998 e 4/9/2001, não havendo registro, no ato, de que elas decorram de decisão judicial transitada em julgado. Assim, nos termos definidos pelo STF, referida fração se sujeita a absorções por quaisquer reajustes futuros, devendo o órgão de origem providenciar sua conversão em parcela compensatória destacada, a ser absorvida por quaisquer reajustes futuros, consoante decidido pelo STF no RE 638.115/CE. 
Além disso, constatou-se que a rubrica de pagamento de VPNI de incorporação de quintos/décimos foi reajustada após a edição da Lei 13.323/2016. No contracheque do mês de janeiro/2022 do ex-servidor, peça 3, o valor da rubrica é de R$ 577,40. O valor constante do ato, R$ 502,12, após a aplicação dos reajustes previstos nos incisos II (5%) , III (4,8%) e IV (4,5%) do art. 1°, chega-se ao valor de R$ 577,40. 
De acordo com os Acórdãos 47, 6.278, 11.274 e 11.474/2021, todos da 1ª Câmara, relator: Ministro Vital do Rêgo, a rubrica de VPNI de incorporação de quintos não poderia ter o seu valor reajustado em função da aplicação da Lei 13.323/2016. Assim, cabe determinação à Câmara dos Deputados no sentido de alterar os valores percebidos a título de incorporação de quintos, nos proventos do ex-servidor FRANCISCO CARLOS DA COSTA, para os valores anteriores à vigência da Lei 13.323/2016.
1.1.3. O Controle Interno emitiu parecer pela legalidade com esclarecimentos.
Análise da Equipe Técnica: ilegal
O conteúdo do Parecer do Controle Interno não interfere na análise do ato.
1.1.4. Ato e-Pessoal em substituição a ato Sisac devolvido.
Análise da Equipe Técnica: legal
Ato em substituição a ato SISAC devolvido com entrada original no TCU na data de 11/9/2017.
O quadro resumo de ocorrências e, quando for o caso, o detalhamento da norma legal e da jurisprudência para as inconsistências acima elencadas encontra-se no anexo II dessa instrução. 
Encaminhamento do ato: 
Considerar ILEGAL e recusar registro do ato de aposentadoria de FRANCISCO CARLOS DA COSTA do quadro de pessoal da Câmara dos Deputados, com base nos arts. 71, inciso III, da Constituição Federal, 1º, inciso V, e 39, inciso II, da Lei 8.443/1992 e 260, § 1º, do Regimento Interno. 
....................................................................................................................................................................
CONCLUSÃO
A abrangência e a profundidade das verificações levadas a efeito fundamentam convicção de que o ato 55488/2020 pode ser apreciado pela ilegalidade, em razão das irregularidades apontadas no item Exame das Constatações desta instrução, que representam afronta à legislação e à jurisprudência de referência.
PROPOSTA DE ENCAMINHAMENTO
Ante o exposto, com fundamento nos arts. 71, inciso III, da Constituição Federal, 1º, inciso V, e 39, incisos I e II, da Lei 8.443/1992 e 260 do Regimento Interno do Tribunal de Contas da União, propõe-se: 
considerar ILEGAL e recusar registro do ato de aposentadoria de FRANCISCO CARLOS DA COSTA do quadro de pessoal da Câmara dos Deputados;
com fulcro no art. 262, caput, do Regimento Interno deste Tribunal, determinar à Câmara dos Deputados que: 
informe o teor do acórdão que vier a ser prolatado, encaminhando ao TCU, no prazo de trinta dias, comprovante da data de ciência pelo interessado, nos termos do art. 4º, § 3º, da Resolução TCU 170/2004;
promova, no prazo de 30 (trinta) dias, o ajuste na parcela percebida a título de incorporação de quintos nos proventos de FRANCISCO CARLOS DA COSTA para os valores anteriores à vigência da Lei 13.323/2016;
após o ajuste mencionado no item 11.2.2., promova, no prazo de 30 (trinta) dias, o destaque da (s) parcela (s) de quintos incorporada (s) com amparo em funções comissionadas exercidas entre 8/4/1998 a 4/9/2001 e transforme-a (s) em 'Parcela Compensatória' a ser absorvida por quaisquer reajustes futuros, consoante decidido pelo STF no RE 638.115/CE;
dê ciência, no prazo de quinze dias, contados da notificação, do inteiro teor desta deliberação (a) o interessado (a) , alertando-o (a) de que o efeito suspensivo proveniente da interposição de eventuais recursos junto ao TCU não o (a) exime da devolução dos valores percebidos indevidamente, caso o recurso não seja provido;
emita novo ato, livre da irregularidade ora apontada, em substituição ao ato de aposentadoria de FRANCISCO CARLOS DA COSTA, submetendo-o a nova apreciação por este Tribunal, na forma do artigo 260, caput, também do Regimento;
dispense a devolução dos valores indevidamente recebidos de boa-fé até a data da ciência, pela Câmara dos Deputados, do acórdão que vier a ser proferido, com base no Enunciado 106 da Súmula da Jurisprudência do TCU;
promova o recálculo, no prazo 15 (quinze) dias, contados a partir da ciência desta deliberação, sujeitando-se a autoridade administrativa omissa à responsabilidade solidária, do valor atualmente pago relativo à rubrica apontada, em face de manifesta ilegalidade."
É o relatório.

não há.

Procurador Marinus Eduardo De Vries Marsico.

APOSENTADORIA. REGISTRO TÁCITO. INCLUSÃO, NOS PROVENTOS, DE "QUINTOS" DE FUNÇÃO COMISSIONADA EXERCIDA POSTERIORMENTE À DEFINITIVA EXTINÇÃO DO INSTITUTO DA INCORPORAÇÃO, VERIFICADA COM A EDIÇÃO DA LEI 9.624/1998. ATRIBUIÇÃO EM EXCESSO DE ANUÊNIOS, DECORRENTE DO CÔMPUTO DE TEMPO DESCONTÍNUO DE SERVIÇO PÚBLICO. DETERMINAÇÃO PARA INSTAURAÇÃO DE PROCEDIMENTO DE REVISÃO DE OFÍCIO.

APOSENTADORIA (APOS)

Unidade de Auditoria Especializada em Pessoal (AudPessoal).

Em exame, a aposentadoria do sr. Francisco Carlos da Costa, ex-servidor da Câmara dos Deputados.
2.	Instruindo o feito, a Unidade de Auditoria Especializada em Pessoal (AudPessoal) propugna a negativa de registro do ato em face das seguintes ocorrências:
	a) cômputo de períodos descontínuos de serviço público para concessão de anuênios;
	b) incorporação de "quintos" pelo exercício de funções comissionadas em período posterior ao advento da Lei 9.624/1998; e
	c) reajustamento indevido das frações de FC incorporadas pelo interessado. 
3.	O Ministério Público, em cota singela, põe-se de acordo.
4.	Em que pese o posicionamento defendido nos pareceres, impende reconhecer, nesta oportunidade, tão só o registro tácito da concessão aqui tratada, em linha com o entendimento fixado pelo Supremo Tribunal Federal (STF) , em regime de repercussão geral, no Recurso Extraordinário 636.553.
5.	Com efeito, recebido nesta Corte, originalmente, em 11/9/2017 (peça 4, p. 1) , o título de aposentação em análise teve sua instrução concluída pela AudPessoal em março de 2022. A manifestação do parquet, por sua vez, apenas ocorreu em 30/1/2023, ou seja, já fora do quinquênio. 
6.	Sem embargo, uma vez identificadas possíveis irregularidades na composição dos proventos, cabe determinar à unidade técnica - à semelhança do encaminhamento adotado no Acórdão 122/2021-TCU-Plenário - que dê início imediato aos procedimentos de revisão de ofício.
	Diante do exposto, voto no sentido de que este Colegiado adote a deliberação que ora submeto a sua apreciação.
TCU, Sala das Sessões Ministro Luciano Brandão Alves de Souza, em 14 de março de 2023.
BENJAMIN ZYMLER 
Relator